臺灣高雄地方法院刑事判決　　　　　　　　　　　　　　八十九年度易字第一一號
　　公　訴　人　臺灣高雄地方法院檢察署檢察官
　　被　　　告　己○○
　　選任辯護人　吳賢明
　　　　　　　　王進勝
　　　　　　　　許乃丹
右列被告因詐欺案件，經檢察官提起公訴（八十八年度偵字第二一二七號），本院判
決如左：
    主  文
己○○無罪。
    理  由
一、公訴意旨係以被告己○○原為皇甫建設股份有限公司（下簡稱皇甫公司）之負責
    人，於民國八十四年間，以皇甫公司坐落於高雄市○○區○○段第二七０五、第
    二七０六地號之土地上，興建「龍心大悅」大樓，並由被告己○○、戊○○為基
    地出賣人，皇甫公司為房屋出賣人，以預售方式，分別出售予子○○等六十三人
    ，乃己○○竟基於為自己不法所有之概括犯意，明知其財力已陷於窘境，房屋無
    法順利完成登記，竟仍於八十六年一月間，向承購戶癸○○等二十五人佯稱繳納
    房屋契稅、規費等各項費用為由，誘使其等分別共計繳納新台幣 (下同)四百零
    四萬元。嗣己○○明知「龍心大悅」大樓已經無法完成興建，並另行積欠在外之
    債權人達數千萬元之借款，仍向承購戶表示若承購戶先行給付部分工程款予公司
    ，工程將可順利完成，承購戶不疑有他，乃分別於八十六年二月五月決議再繳納
    房價百分之五及百分之三之款項予皇甫公司，共計自承購戶收取三千一百七十八
    萬零一百元。惟該房屋仍未順利完成交屋，並於八十六年十一間，遭債權人彰化
    銀行向法院聲請假扣押，同時並有被告之其他之債權人持本票裁定向法院聲請就
    龍心大悅為參與分配之聲請（債權金額為三千三百三十八萬八千元），承購戶始
    知受騙，因認被告涉犯刑法詐欺罪嫌。
二、按犯罪事實應依證據認定之，無證據不得推定其犯罪事實；又不能證明被告犯罪
    者，應諭知無罪之判決，刑事訴訟法第一百五十四條、第三百零一條第一項分別
    定有明文。另「刑法第三百三十九條第一項之詐欺罪，以意圖為自己或第三人不
    法之所有，為其構成要件，‧‧‧如行為人無為自己或第三人不法所有之意圖，
    仍難成立詐欺罪。」最高法院五十一年台上字第三一九號著有判例可資參照。本
    件訊據被告己○○固坦承於上開時地通知承購戶繳交房屋契稅與規費，並要求承
    購戶先行繳納房價百分之五及百分之三之款項等事實不諱，惟堅詞否認有何詐欺
    之犯行。辯稱：皇甫公司於八十五年底發生財務困難後，尹為使房屋興建之工程
    得以繼續進行，乃協調當時之投資者（即地主）丑○○及甲○○接手興建事宜，
    當時公司之資金伊已無任意動支之權。而事後承購戶繳交百分之五及百分之三之
    價金，係經過承購戶代表與承包商及銀行代表開會協商之結果，承購戶所繳交之
    款項，均用以支付工程款，伊並無詐騙承購戶等語。
三、經查，被告確曾於八十五年十二月三十日以皇甫公司之名義，寄發「辦理產權過
    戶通知書」予承購戶，並要求承購戶繳交契稅、代書費、規費、保險費、瓦斯管
    路費及預繳管理費等費用，且計有癸○○等二十五名承購戶因而繳交共計四百零
    四萬元予皇甫公司等情，除為被告所自承外，並據證人即皇甫公司當時之會計丙
    ○○於本院九十年五月十日審理時證述屬實，此外，並有辦理產權登記通知書一
    紙及皇甫公司出具之收款單二十五紙在卷可按。又查，通常買賣預售屋有關契稅
    、代書費、規費、保險費、瓦斯管路費及預繳管理費等費用，均係房屋興建完成
    即將交屋前夕，始通知承購戶繳交，而本件被告所興建之房屋，於上開時間，僅
    完成約七成至九成左右等情，業據證人丑○○及乙○於本院八十九年十月二十七
    日審理中證述在卷。是被告通知承購戶繳交前開費用之時間，顯與一般預售屋買
    賣之情形不同，足證被告應係週轉不靈，始提前向承購戶收取前開費用，以支應
    週轉所需。
四、被告雖有提前向承購戶收取相關規費之情事，已如前述，惟查：
    （一）被告以皇甫公司名義興建「龍心大悅」大樓，於八十五年底因資金週轉困
          難，被告無力再繼續興建時，即邀集當時之投資者丑○○及甲○○繼續出
          資興建，丑○○及甲○○乃要求日後皇甫公司向客戶收取之保留款及剩餘
          價款之動支均需設立專戶由渠等管理等情，業經證人丑○○於本院審理中
          證稱：「當時我們有協調，他（指被告）希望我和甲○○能夠出資讓皇甫
          龍心大悅工程完成，所以就約定日後就未收的保留款及客戶未收的款項設
          立專戶由我管理，管理方式就是我在皇甫建設公司於彰化銀行的悵戶再加
          上我的印鑑章，日後廠商要向皇甫公司請款，皇甫公司就必須要經過我蓋
         章同意才可以領款。」等語（見本院八十九年十月二十七日筆錄）。並有
          被告於八十五年十二月十九日書立之聲明書一紙在卷可稽。復據該聲明書
          之見證人戊○○於本院九十年五月十日審理時證述屬實。
    （二）又被告於書立聲明書之後，立即於八十五年十二月二十四，就其原先皇甫
          公司所使用設於彰化銀行新興分行之第一五一二四一號帳戶辦理印鑑變更
          ，除原先留存之公司大、小章之外，另增加丑○○之印鑑章一枚。此亦有
          該銀行業務往來申請書、印鑑卡暨顧客資料卡一份在卷可憑。顯見皇甫公
          司自八十五年十二月十九日起，有關公司之管理及財務之動支，已非被告
          一人所能擅自決定。
    （三）另上開承購戶所繳交之相關規費，確實係存入皇甫公司彰化銀行新興分行
          第一五一二四一號帳戶內，此有被告所提出之該帳戶存款簿影本一份附卷
          佐按。參以證人丑○○亦證稱：承購戶所繳交之房屋契稅、代書費、規費
          、瓦斯費用等，均用於興建房屋之工程款（見本院八十九年十月二十七日
          筆），可知，被告縱提前向承購戶收取上開費用，惟所收取之費用，係用
          於興建預售屋之上，並未私自占為已用或挪為他用。參諸被告所寄發給承
          購戶之繳費通知，時間為八十五年十二月三十日，係在被告已辦理公司帳
          戶印鑑之變更，無法擅自動支公司資金公司之後，凡此均足以證明被告通
          知承購戶繳提前繳交上開費用，並無為自己或第三人不法所有之意圖。
    （四）且皇甫公司與承購戶所簽定之房屋預定買賣契約書第十條亦規定：「（一
          ）稅捐負擔─甲（指承購戶）、乙（指皇甫公司）雙方應負擔之稅捐，除
          依有關法律規定外，契稅、保存登記費、印花稅、公證費、複丈費、貸款
          火險費、代書費，各項規費及臨時或政令規定附加之稅捐由甲方負擔，並
          應於乙方通知期限內繳付。」其中並未約定該等費用繳納之確定期限，且
          既係約定該等費用乃承購戶應負擔之費用，公司通知承購戶繳納，自屬履
          行契約內容之一部分行為，且係公司依契約得主張之權利，並非向承購戶
          收取之後，代行承購戶繳納之意。從而，即使依買賣契約之文義觀之，被
          告既係依契約之約定向承購戶收取上開費用，亦難認此舉有何詐騙承購戶
          之犯意。
五、又被告亦不否認與丑○○、甲○○簽署聲明書之後，因公司財務仍不見好轉，乃
    分別於八十六年一月及五月間，召集承購戶會商，並提議要求由承購戶再預繳房
    價百分之五及百分之三之款項，供公司繼續興建房屋之用。惟亦堅決否認有詐騙
    承購戶之情事。經查：
    （一）證人即承購戶代表之一庚○○於本院九十年五月二十九日審理中，就當時
          建商與承購戶如何達成協議之過程證稱：「房屋結構完成時，皇甫公司發
          生財務危機，公司及銀行有找承購戶出來協調，是在公司通知我們辦理產
          權過戶要繳交部分費用之後。第一次協調是在國群飯店，承購戶代表有好
          幾十位代表出席，建設公司表示他們希望繼續將房子完成交給承購戶，銀
          行也同意，但公司希望承購戶那邊能先預繳總價的百分之五讓公司去將房
          子完成。承購戶都有同意，事後也都有依照這個協議繳錢。參與協議時部
          分的承包商也有在場。當時我們承購戶有新設立一個專戶，我們繳交的錢
          都匯到這個專戶去，是以徐博正還有另外二個承購戶的名義在高雄銀行開
          立的一個專戶。所有的動支都必須經那三個人蓋章。之後錢還是不夠，又
          協調了一次，希望承購戶再繳總價款的百分之三，承購戶都有同意，也都
          有依約定去繳。」核與證人即另一承購戶辛○○證稱：「後來住戶將自備
          款包括契稅及其他費用都繳清之後，被告突然通知財務有困難蓋不下去，
          我們就組成自救會。八十六年一月三十一日我們承購戶在國群飯店開過第
          一次承購戶大會，我們推舉幾位代表，並提案由承購戶再預繳房屋價款的
          百分之五，讓皇甫公司繼續蓋房子。八十六年二月三日又再開第二次大會
          ，有追認前次會議的提案。所收的款項全部存入由自救會成立的帳戶即高
          雄銀行新興分行（應係明誠分行），用壬○○的名義開戶，但印鑑章有三
          位，丁○○、徐博正及壬○○。」「繳的價款都清償之前積欠包商的工程
          款，其中土木包商約七百萬元，水電包商付了四百六十五萬四千元，房子
          還是沒有辦法蓋下去，之後承購戶又開了十幾次會，決議每人再繳交價款
          的百分之三，讓公司蓋房子，錢也都是全部匯到自救會開立的帳戶，‧‧
          ‧。」之情節亦相符合（見本院九十年七月十七日筆錄）。可知，承購戶
          繳交上開款項，係經自救會經過審慎之討論及考慮之後，始作成上開決定
 。
    （二）另承購戶成立自救會之後，確於高雄銀行明誠分行開立帳號000000
          000000號之專戶用以支付工程款，復有高雄銀行明誠分行九十年八
          月三十日高銀明字第一一一一號函在卷可憑。且證人即當時亦參與協調之
          水電承包商乙○亦證稱：「由承購戶召集我們公司及負責土木的聖昇土木
          工程公司負責人寅○○在工地大樓協商，當時承購戶請的律師陳山河也有
          在場，當時就是承購戶他們再出資給付我們土木和水電的工程款，‧‧‧
          這筆錢是透過承購戶代表設於彰化銀行（應係高雄銀行）的帳戶直接給我
          們，而非由皇甫公司經手。我們之後一直到工程完成，所有款項都是經由
          該帳戶取款，都不是經過皇甫公司。」（見本院八十九年十月二十七日筆
          錄）。此外，皇甫公司、承購戶及承包商等三方確實於八十六年二月十四
          日簽定增補契約，就積欠之工程款約定清償之時程等情，復有增補契約二
          紙附卷可按。
    （三）綜上可知，承購戶決議再繳交總價款百分之五及百分之三之款項，係經自
          救會開會多次所作成之決定。而當時承購戶顯然知悉被告公司已發生財務
   危機，而仍願意再繼續出資，無非希望公司將房屋完成，以減少承購戶之
          損失。是縱認該項議案係被告所提出，惟被告亦係出自如何可以減少承購
          戶損失之立場而提出，難認係對承購戶施用詐術可言。況承購戶所繳交之
          價款，均全數由承購戶設立專戶負責管理，被告根本無權動支，更難認被
          告提出之上開議案係有任何為自己或他人不法所有之意圖。
六、末查，上開房事後雖仍因皇甫公司積欠彰化銀行之債務無法清償，而遭法院查封
    拍賣，惟經承購戶及被告積極與銀行協調，銀行見承購戶確有能力將房屋興建完
    成，乃將該房屋買回，並由原承購戶以第二次預繳百分之三之價金將房屋興建完
    成，再由各承購戶支付高於原價百分之三之價格予銀行而辦理過戶，將損失減到
    最低等情，並據證人辛○○於本院九十年七月十七日審理中證述綦詳。從而可知
    ，當時被告所提出由承購戶預繳總價金之一部分，作為繼續興建房屋資金之方案
    ，應係當時最符合承購戶利益之方案。準此足證，被告應無詐騙承購戶之意思甚
    明。此外，復查無其他積極之證據，足資證明被告有何詐欺之犯行，自屬不能證
    明被告犯罪，依法應為無罪之諭知。
據上論斷，應依刑事訴訟法第三百零一條第一項。
，判決如主文。
中      華      民      國      九十一    年      五      月    三十一  日
                                  臺灣高雄地方法院刑事第二庭
                                      審判長法  官  宋明中
                                            法  官  李代昌
                                            法  官  高英賓
右正本證明與原本無異。
如不服本判決，應於判決送達後十日內，向本院提出上訴狀。
                                            書記官  林雯琪
中      華      民      國      九十一    年      五      月    三十一  日
